【裁判字號】    89,上訴,274
【裁判日期】    890719
【裁判案由】    違反毒品危害防制條例
【裁判全文】
臺灣高等法院高雄分院刑事判決                    八十九年度上訴字第二七四號
    上  訴  人  臺灣澎湖地方法院檢察署檢察官
    被      告  甲○○
    指定辯護人  本院公設辯護人  孫妙岑
右上訴人因被告違反毒品危害防制條例案件，不服臺灣澎湖地方法院八十八年度訴字
第一０號中華民國八十九年一月二十日第一審判決（起訴案號：臺灣澎湖地方法院檢
察署八十七年度偵字第四五六號、第六五五號、第六五六號），提起上訴，本院判決
如左：
      主  文
原判決撤銷。
甲○○意圖販賣而持有第一級毒品，處有期徒刑拾年，扣案第一級毒品海洛因壹包（
毛重拾陸點伍公克、淨重拾伍點柒柒公克）沒收銷燬之；又意圖販賣而持有第二級毒
品，處有期徒刑伍年，扣案第二級毒品安非他命壹包（原重貳點零參零公克，驗餘重
貳點零零零公克）沒收銷燬之；應執行有期徒刑拾參年，扣案第一級毒品海洛因壹包
（毛重拾陸點伍公克、淨重拾伍點柒柒公克）、第二級毒品安非他命壹包（原重貳點
零參零公克，驗餘重貳點零零零公克）均沒收銷燬之。
      事  實
一、甲○○曾於八十三年間因煙毒案件，經臺灣彰化地方法院判處有期徒刑三年三月
    ，於八十四年一月三十一日確定，並於八十三年間因煙毒案件，經臺灣彰化地方
    法院判處有期徒刑三年一月，於八十四年二月十五日確定，並於八十三年間因偽
    造文書及違反麻醉藥品管理條例案件，經臺灣彰化地方法院分別判處有期徒刑五
    月及有期徒刑四月，該二罪並定執行刑為有期徒刑七月，且於八十四年三月十四
    入監執行，於八十五年八月三十一日假釋交付保護管束，預計於八十七年十月十
    日執行完畢；仍不知悔改，竟冒用蔡玉惠之名（此部分業已另案判決確定），基
    於意圖販賣第一、二級毒品給綽號「唐葳」之人，於八十七年八月十二日下午一
    時許，將第一級毒品海洛因一包（毛重十六．五公克、淨重十五．七七公克）及
    第二級毒品安非他命一包（原重二．０三０公克，驗餘重二．０００公克）藏置
    於其所穿戴之胸罩內，搭乘國華航空公司之飛機，自臺中抵達澎湖縣馬公；並租
    用澎湖縣馬公市○○路八十二號「中興旅社」四樓四０三室，非法持有第一級毒
    品海洛因一包（毛重十六．五公克、淨重十五．七七公克）及第二級毒品安非他
    命一包（原重二．０三０公克，驗餘重二．０００公克）；嗣於同日下午五時五
    分許，為警在上址查獲，並扣得甲○○所持有，意圖供販賣之第一級毒品海洛因
    一包（毛重十六．五公克、淨重十五．七七公克）、第二級毒品安非他命一包（
    原重二．０三０公克，驗餘重二．０００公克）及其所有注射針筒、吸管各一支
    、蒸餾水一瓶。
二、案經澎湖縣警察局馬公分局報請臺灣澎湖地方法院檢察署檢察官偵查起訴。
      理  由
甲、關於意圖販賣予「唐葳」，而持有毒品部分：
一、訊據被告對於在前揭時、地持有第一級毒品海洛因一包（毛重十六．五公克、淨
    重十五．七七公克）及第二級毒品安非他命一包（原重二．０三０公克，驗餘重
    二．０００公克）之事實固不諱言，惟矢口否認意圖販賣而持有上開第一、二級
    毒品，辯稱：伊所攜帶之第一、二級毒品均係供自己施用的，因伊要去澎湖玩，
    且用量很大，才會帶這些毒品前往準備自已施用，並非要販賣予綽號「唐葳」之
    人云云。惟查：
    （一）前揭事實，業據與其同去澎湖之劉啟弘於警訊時供稱：扣案之海洛因（毛
          重十六．五公克、淨重十五．七七公克）及第二級毒品安非他命一包（原
          重二．０三０公克，驗餘重二．０００公克），是被告甲○○欲販售予綽
          號「唐葳」之女子（見澎湖縣警察局馬公分局警卷八十七年八月十二日劉
          啟弘筆錄），而上開扣案之第一、二級毒品經送鑑定，具有甲基安非他命
          成份及海洛因之事實，亦有行政院衛生署藥物食品檢驗局檢驗成績書、法
          務部調查局鑑定通知書各一紙在卷為憑（見八十七年度偵字第四五六號卷
          第二十七頁、原審卷第三十二頁），被告與劉啟弘係朋友關係，未有任何
          仇恨，亦據被告於警訊時坦承在卷，則劉啟弘應無故意誣陷，而為上開供
          述之理。且被告於原審訊問時供承：剛到時我出去要買東西，並打電話給
          「唐葳」、我有抄「唐葳」的電話（見原審卷第六十四頁、第六十五頁）
          ，證人劉啟弘亦於原審訊問時陳稱：「唐葳」的電話我本來記載在大哥大
          上，．．唐葳是朋友介紹的，他們兩人（指被告及唐葳）都是女人所以比
          較熟識，被告應該有唐葳的電話（見原審卷第六十四頁、第六十五頁），
          被告既曾撥電話準備與唐葳聯絡，且互相熟識，顯然確有「唐葳」之人，
    已無疑義。尚不得以是否有「唐葳」之人，因無法查證，即遽認必無此人
          ，而證人劉啟弘嗣後於原審訊問時雖證稱不知道被告帶毒品至澎湖，伊沒
          有說被告是帶毒品要賣給唐葳，係被告及證人劉啟弘嗣後卸責及迴護之詞
          ，均難採信。
    （二）被告僅攜帶新臺幣一萬元至澎湖，於八十七年八月十二日被警查獲時，其
          身上僅剩三千元，且未帶隨身換洗衣服等事實，亦據被告於警訊時供承在
          卷（見同上警卷八十七年八月十二日筆錄），被告嗣於本院調查時供稱：
          原計劃待三、四天，被抓當日只剩三千元（見本院八十九年六月二十二日
          筆錄），證人劉啟弘亦於原審訊問時證述稱：被告約伊要到澎湖三、四天
          （見原審卷第六十五頁），顯然被告僅要到澎湖三、四天，及被告被查獲
          當時身上確僅三千元，均應足認定。被告身上既僅餘三千元，則如何在澎
          湖停留甚久，其僅係短暫停留於澎湖三、四天，應符合情、理。況被告亦
          於警訊時供稱：注射海洛因每天平均二次、安非他命則偶有吸食（見同上
          警卷八十七年八月十二日筆錄），顯然其施用第一、二級毒品，並非相當
          密集，亦足認定。再被告自臺中搭乘飛機至澎湖，必須通過通關之安全檢
          查，如其僅攜帶毒品供其自己施用，且僅在澎湖作三、四天之短暫停留，
          則為逃避安全檢查，應僅攜帶足夠其停留澎湖期間施用毒品之數量，始符
          常理，自不可能既僅作短暫停留，竟攜帶數量龐大之毒品闖關。是被告既
          僅短暫停留，竟不避諱大量毒品不易通過安全檢查，仍攜帶扣案數量之第
          一、二級毒品，自難謂符合情、理，被告所辯，尚難認屬實在。
    （三）劉啟弘於八十七年八月十二日為警查獲時同時供稱：被告甲○○於八十七
          年八月十二日住進「中興旅社」後，曾於十六時四十分有注射一次海洛因
          ，而警方臨檢時（八十七年八月十二日十七時五分）被告甲○○正手持針
          筒準備注射海洛因，兩次施用海洛因時間僅隔約三十分鐘等語（見澎湖縣
          警察局馬公分局八十七年八月十二日調查筆錄），尚與被告於警訊時所供
          ，注射海洛因每天平均二次，大致相符，雖可認被告確曾染有毒癮，但其
          施用毒品之次數並非相當密集，且毒癮亦非深至在短短數天內必須施用如
          此鉅量之毒品。再被告甲○○於被查獲當日，因此再度為警送觀察、勒戒
          及強制戒治，雖有原審法院八十七年度毒聲字第二二號裁定一份、臺灣澎
          湖地方法院檢察署檢察官戒治處分執行書回證二紙附於臺灣澎湖地方法院
          檢察署八十七年偵字第四五六號偵查卷中為證，惟此亦僅係其為警查獲時
          檢驗其尿液後之處理程序而已；其意圖販賣而持有之毒品，與意圖施用而
          持有之毒品係不同之行為，自不得認被告意圖販賣毒品而持有之行為，為
          被告施用毒品之行為所吸收。基此理由尚不得因此遽認被告所攜帶而被扣
          案之毒品，僅係供其自己施用，而非意圖販賣而持有之毒品。
    （四）綜上所述，被告所辯，證人劉啟弘嗣後之證述，純係嗣後卸責及迴護之詞
          ，均不足採信，被告意圖販賣而持有第一、二級毒品之犯行甚為明顯，其
          犯行堪予認定。
二、按安非他命屬中樞神經興奮劑，具有輕微之成癮性，服用後會產生依賴性、耐藥
    性，並引起不安、頭昏、顫抖、亢進性反應、失眠、焦慮、譫妄、慢性中毒、精
    神障礙、類似精神分裂症之錯覺、幻覺、妄想及伴有行動與性格異常等副作用，
    其劑量增大時，甚或會導致死亡；而其慣用者，由於精神錯亂，更具有暴力攻擊
    及反社會行為等傾向，情況極為嚴重；尤以戒解不易，其毒害不在煙毒之下，乃
    經行政院衛生署於七十九年十月九日以衛署藥字第九Ｏ四一四二號公告列入麻醉
    藥品管理條例第二條第四款所定「化學合成麻醉藥品」管理，七十九年十月十一
    日生效，並禁止非法持有及施打、吸用。而毒品危害防制條例於八十七年五月二
    十日公布，於同年月二十二日施行，將安非他命列為第二級毒品；又海洛因亦係
    屬毒品，亦經毒品危害防制條例第二條第二項第一款定有明文，是海洛因為第一
    級毒品，已無疑義。被告意圖販賣第一、二級毒品，而持有海洛因、安非他命，
    核被告所為，係犯毒品危害防制條例第五條第一項、第二項之罪；被告所犯上開
    二罪間，犯意各異，犯罪構成要件不同，應予分論併罰。公訴人認被告所犯上開
    二罪間係一行為觸犯數罪名，為想像競合犯，尚有誤認。另所謂意圖營利，係以
    有無對價關係為判斷，且海洛因、安非他命均物稀價昂，且政府懸為禁令嚴加取
    締，苟無利可圖，衡情被告應無甘冒被取締判處重刑之危險，意圖從事該二項毒
    品之販賣，是被告所販入第一、二級毒品之價格必較其意圖販賣之價格低廉，而
    被告有意從中賺取買賣差價牟利之意圖，亦毋庸疑，顯然被告意圖販賣海洛因、
    安非他命而持有上開毒品，係基於營利之意圖，要無疑義。被告曾於八十三年間
    因煙毒案件，經臺灣彰化地方法院判處有期徒刑三年三月，於八十四年一月三十
    一日確定，並於八十三年間因煙毒案件，經臺灣彰化地方法院判處有期徒刑三年
    一月，於八十四年二月十五日確定，並於八十三年間因偽造文書及違反麻醉藥品
    管理條例案件，經臺灣彰化地方法院分別判處有期徒刑五月及有期徒刑四月，該
    二罪並定執行刑為有期徒刑七月，且於八十四年三月十四入監執行，於八十五年
    八月三十一日假釋交付保護管束，預計於八十七年十月十日執行完畢，有臺灣高
    等法院被告全國前案紀錄表一紙在卷為憑，被告於行為時，尚未執行完畢，自不
    成立累犯。被告意圖販賣而持有之毒品，與意圖施用而持有之毒品係二種不同之
    行為，其意圖販賣而持有毒品之行為，自不得為被告施用毒品之行為所吸收。又
    被告所犯意圖販賣第一級毒品海洛因、第二級毒品安非他命之時間均在八十七年
    五月二十日之後，自應適用毒品危害防制條例之規定，亦無比較之問題，附此敘
    明。
三、原審對被告意圖販賣第一、二級毒品予「唐葳」，而持有上開毒品部分，遽為被
    告公訴不受理之諭知，尚欠允當；上訴人臺灣澎湖地方法院檢察署檢察官上訴指
    摘原判決不當，即有理由，原判決既有可議，自應由本院撤銷改判。爰審酌被告
    意圖販賣而持有上開第一、二級毒品海洛因、安非他命之數量、次數及被告意圖
    販賣第一、二級毒品供人施用之犯罪動機、目的、手段、其行為戕害他人健康，
    被告犯後飾詞狡辯等其他一切情狀，分別量處如主文第二項所示之刑，並定其應
    執行之刑。扣案之第一級毒品海洛因一包（毛重十六．五公克、淨重十五．七七
    公克）及第二級毒品安非他命一包（原重二．０三０公克，驗餘重二．０００公
    克），分別係屬第一、二級毒品，均依毒品危害防制條例第十八條第一項前段之
    規定，不問屬於犯人與否，沒收銷燬之；至鑑耗之安非他命既已滅失，自勿庸宣
    告沒收銷燬；另扣案之注射針筒、吸管各一支、蒸餾水一瓶，固均屬被告所有，
    但並非供意圖販賣毒品所用之物，且非毒品或違禁物，自不予以宣告沒收，附此
    敘明。
乙、意圖販賣予陳俊傑、蔡侑臻，而持有毒品部分：
一、公訴意旨另以：被告甲○○基於概括之犯意，意圖販賣毒品給陳俊傑、蔡侑臻，
    先後於民國八十七年七月二十三日中午十二時許，連續在彰化縣彰化市「愛麗都
    旅社」，非法持有第一級毒品海洛因及第二級毒品安非他命，為警當場查獲，在
    上址扣得被告甲○○所有供販賣毒品所用之帳簿、海洛因二包（重約０點八公克
    ）、安非他命三小包（重約一點三公克）及海洛因一包（重約十六點五公克）、
    安非他命一包（毛重約一點九公克），因認被告涉犯毒品危害防治條例第五條第
    一項、第二項之意圖販賣持有第一級毒品罪、意圖販賣持有第二級毒品罪。
二、按犯罪事實應依證據認定之，無證據不得推定其犯罪事實。又不能證明被告犯罪
    者，應諭知無罪之判決，刑事訴訟法第一百五十四條、第三百零一條第一項分別
    定有明文。次按事實之認定，應憑證據，如未能發現相當證據，或證據不足以證
    明，自不能以推測或擬制之方法，為裁判基礎（最高法院四十年台上字第八六號
    判例參照）。復按告訴人之告訴，係以使被告受刑事訴追為目的，是其陳述是否
    與事實相符，仍應調查其他證據以資審認。（最高法院五十二年台上字第一三０
    ０號判例可資參照）。又認定不利於被告之事實，須依積極證據，苟積極證據不
    足為不利於被告事實之認定時，即應為有利於被告之認定，最高法院三十年上字
    第八一六號判例參照。
三、公訴人認被告甲○○在彰化愛麗都旅社部分，所涉毒品危害防治條例第五條第一
    項、第二項之意圖販賣持有第一級毒品、意圖販賣持有第二級毒品罪嫌，無非以
    證人陳俊傑、蔡侑臻之指述，及扣案之藥物經送驗結果確係安非他命及海洛因，
    絕非供己施用而已為其論據。訊據被告甲○○堅決否認有意圖販賣毒品海洛因、
    安非他命給陳俊傑、蔡侑臻，辯稱：在彰化市○○路○○街八十九號「愛麗都旅
    社」七０三室扣得之物品（包括海洛因二包，重約０點八公克及安非他命三小包
    ，重約一點三公克、吸食器一組、玻璃吸管一支、削尖吸管一支、注射針筒二支
    及塑膠袋一包），並非伊所有，且伊不知道是何人所有，伊去那邊時就有了，而
    筆記簿係其男友曹仁德所有，且「愛麗都旅社」七０三室係劉啟弘所承租，伊當
    日去找劉啟弘，伊先去，接著是陳俊傑去，然後就被抓，伊不是要賣毒品等語。
    經查：
    （一）證人陳俊傑於八十七年七月二十三日為警查獲時，雖證稱曾向蔡玉惠（即
          被告甲○○，當時被告冒蔡玉惠之名應訊）分別於八十七年七月十日、同
          年月十八日各購買新臺幣（下同）一千元之安非他命，於同年月二十一日
    購得海洛因二千元，而被查獲當時是蔡侑臻拿二千元要他幫忙購買海洛因
          ，伊要上「愛麗都旅社」七０三室向劉啟弘、甲○○購買時，在樓下即被
          查獲（見彰化縣警察局八十七年七月二十三日調查筆錄）。然陳俊傑嗣後
          於臺灣彰化地方法院檢察署偵查中對扣案之物品（包括海洛因二包，重約
          ０點八公克及安非他命三小包，重約一點三公克、吸食器一組、玻璃吸管
          一支、削尖吸管一支、注射針筒二支、塑膠袋一包及帳簿一本）或稱係蔡
          侑臻所有，或稱係甲○○所有，究竟屬於何人所有已有不一致之情形；且
          陳俊傑又稱曾向被告甲○○買過一次二千元之海洛因，時間在八十七年六
          、七月間，惟原審法院於囑託臺灣彰化地方法院訊問時，陳俊傑則稱並未
          向被告甲○○購買過安非他命及海洛因，是因警方查獲其施用毒品時，要
          其配合云云，陳俊傑前後證詞反覆，顯有瑕疵。
    （二）另證人蔡侑臻雖亦證稱曾拿一千元請陳俊傑幫忙購買海洛因，然對於陳俊
          傑向何人購得並不知情（見臺灣彰化地方法院檢察署及原審法院八十八年
          六月三日訊問筆錄），顯然無法以其供述，為被告曾販賣毒品之依據；況
          蔡侑臻所述金額亦與證人陳俊傑所述不一，是其雖證稱曾請陳俊傑幫其購
          買海洛因，惟尚不得憑此遽認蔡侑臻即係向被告甲○○購買。
    （三）前揭「愛麗都旅社」七０三室係證人劉啟弘所租用，業經劉啟弘於彰化縣
          警察局及臺灣彰化地方法院檢察署偵查時證述在卷，且劉啟弘與被告黃鳳
          嬌均因施用毒品而經觀察勒戒及強制戒治，亦有臺灣彰化地方法院檢察署
          八十七年度毒聲字第七三八號聲請觀察勒戒、臺灣彰化地方法院八十七年
          度毒聲字第七三八號刑事裁定附於上開檢察署八十七年度毒聲字第七三八
          號刑事卷內可稽。顯然現場雖有查獲上開海洛因及安非他命等物，但尚無
          證據證明該等物品係被告甲○○所持有且欲販賣給陳俊傑或蔡侑臻。
    （四）綜上所述，尚乏直接證據證明被告確曾有販賣第一、二級毒品海洛因、安
          非他命予陳俊傑或蔡侑臻，此外復查無其他積極證據證明被告確有上開意
          圖販賣而持有第一、二級毒品之犯行，被告此部分之犯罪即屬不能證明。
四、被告甲○○雖曾自八十七年四月間起至同年八月十二日下午四時四十分許止，連
    續施用海洛因及安非他命之犯行，業經觀察勒戒及強制戒治處分執行完畢，並經
    檢察官為不起訴處分確定，固有臺灣澎湖地方法院檢察署八十八年度戒偵字第五
    號檢察官不起訴處分書（八十八年九月二十二日作成）附於原審卷內可稽。但公
    訴人係起訴被告意圖販賣而持有毒品，與其意圖施用而持有之毒品係不同之行為
    ，自不得為被告施用毒品之行為所吸收。
五、原審就此部分遽為公訴不受理之認定，尚欠允當；而上訴人臺灣澎湖地方法院檢
    察署檢察官上訴指摘原判決不當，雖無理由，但原判決此部分既有可議，自應由
    本院撤銷。惟因尚無法證明被告確有販賣第一、二級毒品之意圖，而因公訴人認
    與前開有罪部分係連續犯，屬裁判上一罪之關係，自不另為無罪之諭知。
丙、據上論斷，應依刑事訴訟法第三百六十九條第一項前段、第三百六十四條、第二
    百九十九條第一項前段、毒品危害防制條例第五條第一項、第二項、第十八條第
    一項前段、刑法第十一條前段、第五十一條第五款，判決如主文。
本案經檢察官張其主到庭執行職務。
中    華    民    國     八十九     年       七       月     十九       日
                              臺灣高等法院高雄分院刑事第五庭
    審判長法官  吳水木
                                        法官  惠光霞
                                        法官  陳朱貴
右正本證明與原本無異。
如不服本判決，應於判決送達後十日內向本院提出上訴狀，其未述理由者並應於提
出上訴狀後十日內向本院補提理由書（應附繕本)。
                                      書記官  呂素珍
中    華    民    國     八十九     年       七       月     二十       日
附錄本案判決論罪科刑主要法條：
毒品危害防制條例第五條第一項、第二項
意圖販賣而持有第一級毒品者，處無期徒刑或十年以上有期徒刑，得併科新臺幣七百
萬元以下罰金。
意圖販賣而持有第二級毒品者，處五年以上有期徒刑，得併科新臺幣五百萬元以下罰
金。
                                                                        Ｂ


司法院資訊處製作；財團法人民間司法改革基金會備份。
